臺灣苗栗地方法院民事簡易判決
110年度苗簡字第583號
原      告  華南商業銀行股份有限公司

法定代理人  張振芳  


訴訟代理人  江至欣  
被      告  吳文良  
            吳文乾  
            吳淑蓮  
            吳俊清  
            吳陳玉雲
上列當事人間請求代位請求分割遺產事件，本院於民國110年10
月14日言詞辯論終結，判決如下：
　　主  文
被代位人吳文昌與被告就被繼承人吳定國所遺如附表一所示之遺
產，應依附表二所示應繼分比例分割為分別共有。
訴訟費用按附表二所示訴訟費用負擔比例負擔。
    事實及理由
壹、程序方面
    被告經合法通知，均未於言詞辯論期日到場，核無民事訴訟
    法第386 條各款所列情形，爰依原告聲請，由其一造辯論而
    為判決。　　
貳、實體方面
一、原告主張：被代位人吳文昌（下稱吳文昌）積欠原告新臺幣
    112,536元本息、違約金未清償；而被繼承人吳定國前於民
    國103年5月10日死亡，遺有附表一所示遺產（下稱系爭遺產
    ），且吳文昌及被告均為吳定國之法定繼承人，渠等迄未達
    成遺產分割協議。吳文昌怠於行使請求分割遺產權利，致原
    告無法就其對系爭遺產之應有部分聲請強制執行，原告為保
    全債權，爰依民法第242 條、第1164條之規定，代位請求分
    割系爭遺產，請求按應繼分比例維持分別共有。並聲明：如
    主文第1 項所示。
二、被告均未於言詞辯論期日到場，亦未提出書狀作何聲明或陳
    述。
三、得心證之理由：
　㈠原告主張之事實，業據其所提之本院債權憑證、土地及建物
    謄本、繼承系統表、戶籍謄本等件為證，並有財政部中區國
    稅局遺產稅免稅證明書、房屋稅籍資料在卷可憑（見本院卷
    第43至53、61、75至85、115至147頁），而被告已於相當時
    期受合法通知，均未於言詞辯論期日到場，亦未提出書狀爭
    執，依民事訴訟法第280 條第3 項準用同條第1 項規定，視
    同自認。本院審酌原告提出之上開證據，堪認原告之主張為
    真實。
　㈡按債務人怠於行使其權利時，債權人因保全債權，得以自己
    之名義，行使其權利，但專屬於債務人本身者，不在此限，
     民法第242 條定有明文。此項代位權行使之範圍，就同法
    第243 條但書規定旨趣推之，並不以保存行為為限，凡以權
    利之保存或實行為目的之一切審判上或審判外之行為，諸如
    假扣押、假處分、聲請強制執行、實行擔保權、催告、提起
    訴訟等，債權人皆得代位行使；而繼承人自繼承開始時，承
    受被繼承人財產上之一切權利，並得隨時請求分割遺產，是
    繼承人於繼承開始後，其對遺產之權利，性質上即為具有財
    產價值之權利；若執行法院已就債務人公同共有權利為查封
    ，如債務人有怠於辦理遺產分割之情形，尚非不得由債權人
    代位提起分割遺產訴訟（最高法院69年台抗字第240 號判例
    、99年度台抗字第392 號裁定意旨、臺灣高等法院暨所屬法
    院104 年法律座談會民事類提案第7 號法律問題研討結果參
    照）。再民法第242條所定代位權係債權人代行債務人之權
    利，代行者與被代行者之間，必須有債權債務關係之存在，
    而代位權之行使，須債權人如不代位行使債務人之權利，其
    債權即有不能受完全滿足清償之虞時，始得為之。倘債之標
    的與債務人之資力有關，如金錢之債，代位權之行使應以債
    務人陷於無資力或資力不足為要件（最高法院101年度台上
    字第1157號、94年度台上字第301號判決要旨參照）。原告
    為吳文昌之債權人，且系爭遺產尚未分割，有前開土地、建
    物謄本及房屋稅籍登記資料為憑。是吳文昌怠於行使遺產分
    割之權利，致原告未能就其財產受償，則原告為保全債權，
    代位吳文昌訴請分割遺產，自屬有據。
　㈢次按分割之方法不能協議決定，或於協議決定後因消滅時效
    完成經共有人拒絕履行者，法院得因任何共有人之請求，命
    以原物分配於各共有人，但各共有人均受原物之分配顯有困
    難者，得將原物分配於部分共有人；或原物分配顯有困難時
    ，得變賣共有物，以價金分配於各共有人；或以原物之一部
    分分配於各共有人，他部分變賣，以價金分配於各共有人。
    民法第824條第2項定有明文。又公同共有物之分割，除法律
    另有規定外，準用關於共有物分割之規定。同法第830條第2
    項亦有規定。是遺產之分割方法，法院有自由裁量之權，不
    受共有人主張之拘束，然應斟酌共有物之性質、經濟效用及
    全體共有人利益等，公平裁量。復按在公同共有遺產分割自
    由之原則下，民法第1164條規定，繼承人得隨時請求分割遺
    產，該條所稱之「得隨時請求分割」，依同法第829條及第8
    30條第1項規定觀之，自應解為包含請求終止公同共有關係
    在內，俾繼承人之公同共有關係歸於消滅而成為分別共有，
    始不致與同法第829條所定之旨趣相左，亦不失繼承人得隨
    時請求分割遺產之立法本旨（最高法院93年台上字第2609號
    民事判決意旨）。本院審酌原告主張系爭遺產按繼承人之應
    繼分比例分割，且依繼承人應繼分比例維持分別共有，未損
    及繼承人間之利益及公平，亦保留日後協議使用或各自處分
    其應有部分之空間。是本院認系爭遺產以應繼分之比例維持
    分別共有之分割方法為妥適，爰採原告主張之分割方法為本
    件分割方案，並諭知如主文第1項所示。
四、綜上所述，原告依民法第242條、第1164條規定代位吳文昌
    請求被告應就所遺如附表一所示系爭遺產，按附表二所示應
    繼分比例分割為分別共有，為有理由，應予准許。
五、又分割遺產之訴係固有必要共同訴訟，繼承人全體因本件訴
    訟得解消就系爭遺產之公同共有關係，皆受有利益，應按其
    等之應繼分比例負擔訴訟費用，方屬公允。復因原告係代位
    吳文昌提起本件訴訟，故吳文昌應分擔部分即由原告負擔之
    ，爰諭知如主文第2項所示。
六、訴訟費用負擔之依據：民事訴訟法第80條之1 、第85條第1
    項。　　　　　
中　　華　　民　　國　　110 　年　　10　　月　　28　　日
                  苗栗簡易庭  法　官　黃思惠
以上正本係照原本作成。
如對本判決上訴，須於判決送達後20日內向本院提出上訴狀（須
附繕本）。如委任律師提起上訴者，應一併繳納上訴審裁判費。
                              書記官  林翰章
中　　華　　民　　國　　110 　年　　10　　月　　28　　日

附表一
編號 被繼承人之遺產 權利範圍 1 苗栗縣○○鎮○○段000地號土地 全部    2 苗栗縣○○鎮○○段000地號土地 全部    3 苗栗縣○○鎮○○段000○號建物 （門牌號碼為苗栗縣○○鎮○○里00鄰○○000號） 全部    

附表二
編號 繼承人 應繼分比例  訴訟費用負擔比例   1 被代位人吳文昌     1/6  原告 1/6 2 被告吳文良     1/6  被告吳文良 1/6 3 被告吳文乾     1/6  被告吳文乾 1/6 4 被告吳淑蓮     1/6  被告吳淑蓮 1/6 5 被告吳俊清     1/6  被告吳俊清 1/6 6 被告吳陳玉雲     1/6  被告吳陳玉雲 1/6